臺灣彰化地方法院民事判決　九十年度訴字第九三八號
　　原　　　告　　庚○○○
　　訴訟代理人　　己○○
　　　　　　　　　黃精良　　　律師
　　右　一　人
　　複　代理人　　甲○○　　　.
　　被　　　告　　戊○○　　　.
　　　　　　　　　丙○○　　　.
　　　　　　　　　丁○○　　　.
　　右　一　人
　　訴訟代理人　　乙○○　　　.
右當事人間請求分割共有物事件，本院於民國九十三年一月十五日言詞辯論終結，判
決如左：
    主      文
兩造共有如附表一所示之土地，准予原物分割如下列方案所示：附圖二甲案所示編號
部分分歸原告取得；編號、及部分（合併成一筆）分歸被告戊○○、丙○○
、丁○○共同取得，並按應有部分各參分之壹之比例繼續維持共有；編號部分分歸
兩造按附表二所示原應有部分比例共同取得，供道路通行之用。
原告應依附表三所示之金額補償被告。
訴訟費用由兩造按附表二所示之比例負擔。
    事實及理由
一、本件被告丙○○經合法通知，未於最後言詞辯論期日到場，核無民事訴訟法第三
    百八十六條各款所列情形，爰依原告之聲請，由其一造辯論而為判決。
二、原告起訴主張前開如附表一所示土地為兩造所共有，其等之應有部分各如附表二
    所示，兩造就該筆土地未訂立不分割特約，且依其使用目的，亦無不能分割之情
    形，但未能達成分割協議等事實，已據提出土地登記簿謄本、地籍圖等件為證，
    並經到場被告所不爭執，堪信為真實。
三、按共有物除因物之使用目的不能分割或共有人間契約訂有不分割之期限者外，各
    共有人，得隨時請求分割共有物；再共有物分割之方法，共有人不能協議決定者
    ，法院得因任何共有人之聲請，以原物分配或變價以價金分配之，民法第八百二
    十三條第一項及八百二十四條第二項規定甚明。是系爭土地既合於判決分割之要
    件，則原告本於土地共有人之分割請求權，訴請判決分割，於法自屬有據，應予
    以准許。
四、經查：系爭土地係以東側之現有道路為對外之通路；再系爭土地東南及西南兩側
    所毗鄰之土地（同地段二四四之一六地號及二四四之一七地號）為原告所有；又
    目前系爭土地中央由原告斥資建造擋土牆分隔成南、北二半部，南半部為原告所
    使用，並於西、南兩邊砌有擋土牆，北半部則有被告等先父所種植之果樹及年代
    相當久遠之林氏宗親墳墓七座坐落其間等情，已據本院囑託彰化縣員林地政事務
    所派員會同勘測現場屬實，有本院勘驗筆錄及地政機關繪製之複丈成果圖在卷可
    稽（現況圖如附圖一所示）。茲審酌：（一）系爭土地面積達七二九四平方公尺
    ，而原告之應有部分與被告全體（被告等已陳明分割後願繼續維持共有）之應有
    部分均為二分之一，雙方所得分配之土地，皆非細微至不能利用之程度，自以原
    物分割為允當。（二）系爭土地之地形略成南北長度大於東西寬度之長方形狀，
    且東臨之道路連貫南北，中央復有現成之擋土牆切割成南、北二半部，故以擋土
    牆為界將系爭土地分割成南北二坵塊，並將東側現供道路使用之帶狀部分繼續供
    道路使用，而由兩造維持共有為妥適。（三）坐落於系爭土地北半部上之七門墳
    墓，年代均相當久遠，自被告等先父耕作時既已存在，且屬林氏宗親，而系爭土
    地原係由被告等之先父林通燕與其胞弟林通湖所共有，其後林通湖出售其應有部
    分，原告始於八十四年間買受系爭土地應有部分二分之一成為共有人等情，亦為
    兩造所不爭執，則該七門墳墓既屬被告之宗親，且已長久設置於該土地上，而為
    被告及其等之先父所知悉。故系爭土地之北半部自應分歸被告等取得，始符公允
    。至該部分土地上因存在墳墓之瑕疵，所生原告應負擔保責任之問題，則詳如後
    述。（四）又衡之系爭土地南端呈尖錐形狀，因與原告所有之同地段二四四之一
    六及二四四之一七地號二筆相毗鄰，自以分配於原告，使合併使用，以盡地利，
    始符社會經濟效用原則。反之，如分配於被告等人因兩側為原告上開土地所夾縛
    ，被告等於使用管領上亦生不便之情形。（五）綜合上開情況，系爭土地依附圖
    三乙案方法為分割，尚有未洽，自應以附圖二甲案分割為適當。
五、次按法院裁判分割共有物，除應斟酌各共有人之利害關係及共有物之性質外，尚
    應斟酌共有物之價格、經濟效用以及全體共有人之利益等公平決之，倘共有人中
    有不能按其應有部分受分配，或所受分配之不動產，其價格不相當時，法院非不
    得命以金錢為補償。惟共有物之原物分割，依民法第八百二十五條規定觀之，係
    各共有人就存在於共有物全部之應有部分互相移轉，使各共有人取得各自分得部
    分之單獨所有權。故原物分割而應以金錢為補償者，倘分得價值較高及分得價值
    較低之共有人均為多數時，各該分得價值較高之共有人即應就其補償金額對於分
    得價值較低之共有人全體為補償，並依各該短少部分之比例，定其給付金額，方
    符共有物原物分割為共有物應有部分互相移轉之本旨（最高法院八十一年度台上
    字第三一號、八十五年台上字第二六七六號判例意旨參照）。查依附圖二甲案分
    割結果，原告分得之土地面積，顯逾其應有部分之比例（超出六十五平方公尺）
    ，且兩造分得土地因臨路深淺及寬窄，其價位自有差別；又被告等取得部分之土
    地上有七門墳墓坐落其上自屬存在瑕疵，若遷移，自需支出相當費用，經本院囑
    託華聲企業發展鑑定顧問有限公司鑑定結果，認系爭土地依附圖二甲案分配與原
    告取得之部分，其價值較按其原應有部分比例計算之價值增加，所增加之價額為
    新台幣（下同）二萬八千二百五十八元，而被告等取得之部分，則減少相等之價
    值數額；又上揭七門墳墓若遷移至納骨塔所需費用為十五萬八千二百元，有該公
    司鑑定報告書在卷可稽。核其鑑定結果已詳加敘明所憑之依據及鑑定方法，而為
    客觀評估，自屬可採。是被告等分割後分得之土地價值低於按其等應有部分比例
    之價值，自應由增加價值之原告以金錢補償之。又參酌民法第八百二十五條規定
    ：「各共有人，對於他共有人因分割而得之物，按其應有部分，負與出賣人同一
    擔保責任」，被告等分得土地上之墳墓為遷移既須費十五萬八千二百元，原告按
    其應有部分二分之一比例，自應負擔七萬九千一百元。則本件系爭土地按附圖二
    甲案為分割，原告應再補償被告等人之金額共為十萬七千八百二十八元，由被告
    等人按其應有部分各三分之一之比例均分之（元以下四捨五入）。
六、綜上所述，本件系爭土地以附圖二甲案為原物分割，並由原告依附表三所示之金
    額補償被告等人為適當。
據上論結，本件原告之訴為有理由，依民事訴訟法第三百八十五條第一項前段、第七
十八條、第八十條之一、第八十五條第一項前段，判決如主文。
中　　　華　　　民　　　國　　九十三　　年　　　一　　　月　　二十九　　日
                                    民事第一庭
~B法　　　官　蔡紹良
右為正本係照原本作成。
如對本判決上訴，應於判決送達後二十日內向本院提出上訴狀。
~B  法院書記官　田慧賢
中　　　華　　　民　　　國　　九十三　　年　　　一　　　月　　二十九　　日
~F0
~T32
附表一：
┌─────────────────┬──┬─────┬────────┬────────┐
│   土 　　 地 　　 坐 　　 落     │地目│使用分區  │面　積（公頃）  │備　　　　考    │
├───┬────┬───┬────┤　　│及地類別  │　 　           │        　      │
│縣　市│鄉鎮市區○地段  │地　  號│    │          │                │                │
├───┼────┼───┼────┼──┼─────┼────────┼────────┤
│彰化縣│員林鎮  ○○○段│二四四之│旱  │山坡地保育│零點柒貳玖肆    │各共有人應有部分│
│      │        │      │八      │    │區農牧用地│                │如附表二所示。  │
└───┴────┴───┴────┴──┴─────┴────────┴────────┘
~F0
~T32
附表二：
┌──────┬───────────┬────────┐
│共有人      │原應有部分            │訴訟費用負擔比例│
├──────┼───────────┼────────┤
│庚○○○    │貳分之壹              │   同　　　上　 │
├──────┼───────────┼────────┤
│戊○○      │貳捌貳分之肆柒        │   同　　　上　 │
├──────┼───────────┼────────┤
│丙○○      │貳捌貳分之肆柒        │   同　　　上　 │
├──────┼───────────┼────────┤
│丁○○      │貳捌貳分之肆柒        │   同　　　上　 │
└──────┴───────────┴────────┘
~F0
~T32
附表三（各共有人相互補償金額）：
┌────┬───────┬────┬──────────┬────────┐
│應為補償│金額（新台幣）│應受補償│金額（新台幣）      │備註            │
│之共有人│              │之共有人│                    │                │
├────┼───────┼────┼──────────┼────────┤
│庚○○○│壹拾萬柒仟捌  │戊○○  │參萬伍仟玖佰肆拾參元│原告應補償之金額│
│        │佰貳拾捌元    ├────┼──────────┤由被告三人平均分│
│        │              │丙○○  │參萬伍仟玖佰肆拾參元│受之（元以下四捨│
│        │              ├────┼──────────┤五入）          │
│        │              │丁○○  │參萬伍仟玖佰肆拾參元│                │
└────┴───────┴────┴──────────┴────────┘
